【裁判字號】    98,上訴,2927
【裁判日期】    981013
【裁判案由】    偽造文書
【裁判全文】
臺灣高等法院刑事判決                98年度上訴字第2927號
上  訴  人
即  被  告  甲○○
選任辯護人  顧定軒律師
上列上訴人因偽造文書案件，不服台灣士林地方法院九十八年度
訴字第五二號，中華民國九十八年六月十二日第一審判決（起訴
案號：台灣士林地方法院檢察署九十六年度偵字第一四五００號
），提起上訴，本院判決如下：
    主  文
原判決撤銷。
甲○○共同連續犯行使偽造私文書罪，處有期徒刑參月，如易科
罰金，以銀元參佰元即新臺幣玖佰元折算壹日，減為有期徒刑壹
月又拾伍日，如易科罰金，以銀元參佰元即新臺幣玖佰元折算壹
日。偽造如附表一所示之印章、附表二所示之印文均沒收。
    事  實
一、甲○○係勢均利得有限公司（下稱勢均利得公司）之職員，
    該公司以接受客戶委託代辦家庭外籍監護工聘僱事宜為業。
    甲○○明知依行政院勞工委員會（下稱勞委會）頒布之「雇
    主申請家庭監護工之資格條件」規定，申請家庭外籍監護工
    ，除雇主需具特定資格外，受監護人尚需取得合格醫院（公
    辦公營之公立醫院、經行政院衛生署評鑑合格之區域級以上
    醫院）之醫師開具診斷證明書及巴氏量表，亦明知雇主丙○○（經檢察官緩起訴處分確定）、乙○○（由檢察官另行偵
    辦）之親屬即受監護人許彩霞、林來春未依上開規定至合格
    醫院接受診斷，竟與該公司經理丁○○（原名陳昱霖，經臺
    灣彰化地方法院判處罪刑確定）、員工戊○○，共同基於行
    使偽造私文書之概括犯意聯絡，由甲○○於民國九十一年一
    月間，以新臺幣（下同）一萬元至一萬五千元之代價，先後
    接受丙○○、乙○○之委託，為受監護人許彩霞、林來春申
    請聘僱家庭外籍監護工，甲○○分別將許彩霞、林來春之身
    份證、戶口名簿影本等資料交給陳昱霖，由陳昱霖透過該公
    司員工戊○○（經臺灣基隆地方法院判處罪刑確定），先於
    九十一年一月間，在某不詳地點，透過不知情之刻印店人員
    ，偽刻如附表一所示之印章，再分別於九十一年一月九日、
    同年四月十七日偽造如附表二所示之財團法人私立中國醫藥
    學院附設醫院出具之受監護人許彩霞、林來春之診斷證明書
    、巴氏量表、各項特定病症及病情附表（以下合稱診斷證明
    書等文件），並以如附表一所示偽刻之印章，蓋上印文在如
    附表二所示偽造之診斷證明書等文件上，復於九十一年一、
    二月及同年五、六月間，持以行使向勞委會申請聘僱家庭外
    籍監護工，足生損害於勞委會准駁家庭外籍監護工申請案之
    正確性及財團法人私立中國醫藥學院附設醫院。
二、案經勞委會告發及法務部調查局臺北市調查處移送臺灣臺北
    地方法院檢察署檢察官呈請臺灣高等法院檢察署檢察長令轉
    臺灣士林地方法院檢察署檢察官偵查起訴。
    理  由
壹、程序方面：
一、按刑事訴訟法第一百五十九條第一項規定：「被告以外之人
    於審判外之言詞或書面陳述，除法律有規定者外，不得作為
    證據」；其立法本旨係以證人於審判外之言詞或書面陳述，
    屬於傳聞證據，此項證據，當事人無從直接對於原供述者加
    以詰問，以擔保其真實性，法院亦無從直接接觸證人而審酌
    其證言之憑信性，違背直接審理及言詞審理之原則，除具有
    必要性及信用性情況之除外者外，原則上不認其有容許性，
    自不具證據能力，倘法院已經依據當事人聲請傳喚證人到庭
    接受檢辯雙方之交互詰問，則法院既已透過直接、言詞審理
    方式檢驗過該證人之前所為證述，當事人之反對詰問權已受
    到保障得以完全行使之情況下，該等審判外證據除有其他法
    定事由（例如：非基於國家公權力正當行使所取得或私人非
    法取得等，而有害公共利益，即以一般證據排除法則為判斷
    ），應認該審判外供述已得透過審判程式之詰問檢驗，而取
    得作為證據之資格，亦即其審判外供述與審判中供述相符部
    分，顯然已經構成具備可信之特別情狀，當然有證據資格，
    其不符部分，作為檢視審判中所為供述可信與否之彈劾證據
    ，當無不許之理（最高法院九十四年度臺上字第二五０七號
    、九十五年度臺上字第二五一五號判決參照）。證人丙○○
    、乙○○、丁○○於臺北市調查處、偵查之證述，雖為被告
    以外之人於審判外之言詞陳述，惟上開證人業於原審經檢察
    官、被告、辯護人交互詰問檢視其證詞，揆諸上開最高法院
    判決意旨，該等證人於臺北市調查處、偵查之證述，應具證
    據能力。是被告否認上開證述之證據能力，尚無可採。
二、次按被告以外之人於審判外之陳述，雖不符合同法第一百五
    十九條之一至第一百五十九條之四之規定，但經當事人於審
    判程序同意作為證據，法院審酌該言詞陳述或書面陳述作成
    時之情況，認為適當者，亦得為證據。當事人、代理人或辯
    護人於法院調查證據時，知有第一百五十九條第一項不得為
    證據之情形，而未於言詞辯論終結前聲明異議者，視為有前
    項之同意，刑事訴訟法第一百五十九條第一項及第一百五十
    九條之五分別定有明文。本判決引用之供述證據，除上開證
    人丙○○、乙○○、丁○○之證述外，其餘證據經當事人於
    本院審理時表示無意見而不予爭執，且迄言詞辯論終結前均
    未聲明異議，本院審酌該等證據資料製作時之情況，尚無違
    法不當及證明力明顯過低之瑕疵，亦認為以之作為證據應屬
    適當，揆諸前開規定，爰逕依刑事訴訟法第一百五十九條之
    五規定，認前揭證據資料均例外有證據能力。
貳、實體方面：
一、訊據上訴人即被告甲○○矢口否認上開犯行，辯稱：如果是
    行使的，也要一開始就知道而持以行使，伊從一開始就沒有
    認知是偽造的而去行使，台北總公司收到這些文件，伊都不
    知道是偽造的，我們行政上例行性工作，根本不知道是偽造
    的文件；伊在公司擔任會計是因為伊丈夫登記為負責人，伊
    丈夫只是三大股東之一，伊丈夫已經不起訴處分，因為伊丈
    夫做外貿，國內外勞仲介是由丁○○處理，伊對於外勞仲介
    業務根本不知道怎麼做；伊只有聽從經理丁○○指示收取文
    件回來，伊不知道拿文件回來要做什麼云云（見本院卷第五
    ０頁反面、五一頁）。經查：
  (一)丙○○、乙○○分別於九十一年一月間委託勢均利得公司為
    受監護人許彩霞、林來春向勞委會申請外籍監護工，被告負
    責與雇主丙○○、乙○○接洽並收取申請所需之身分證、戶
    口名簿影本等情，業經證人丙○○、乙○○證述綦詳（見偵
    字第一０六五三號影卷第一二０至一二二、一一二至一一六
    ，原審訴字卷第一一九、一二一、一二二、一三０、一三一
    、一三三頁），經核與被告供述相符（見偵字第一０六五三
    號影卷第一一至一三頁，偵字第二九四六號影卷(二)第二五一
    頁，偵字第一四五００號卷第五、六頁，原審審訴卷第一五
    頁，原審訴字卷第一一、一二七、一二八、一六八頁），復
    有以乙○○為雇主之聘僱外籍勞工申請表、戶口名簿、林來
    春及乙○○身分證影本、雇主申請聘僱家庭外籍監護工專用
    診斷證明書、巴氏量表、各項特定病症及病情附表；以丙○○為雇主之聘僱外籍勞工申請表、戶口名簿、許彩霞及丙○○身分證影本、雇主申請聘僱家庭外籍監護工專用診斷證明
    書、巴氏量表、各項特定病症及病情附表各一紙附卷可稽（
    見原審訴字卷第二九至三七頁）。再受監護人許彩霞平時係
    在臺北淡水馬偕醫院就診，林來春係在臺北振興醫院就診，
    此二人均未前往位於臺中市之財團法人私立中國醫藥學院附
    設醫院（下稱中國醫藥學院附設醫院）就診，亦未向該醫院
    取得診斷證明書，上開許彩霞、林來春診斷證明書等文件係
    勢均利得公司代為取得，許彩霞可以自己吃飯、洗手、刷牙
    、大小便未失禁，林來春可以自己穿衣、洗澡、吃飯等情，
    業據證人丙○○、乙○○證述在卷（見偵字第一０六五三號
    影卷第一二一頁，原審訴字卷第一二０、一二四、一三四、
    一三五頁）。又上揭以中國醫藥學院附設醫院名義出具之許
    彩霞、林來春診斷證明書、巴氏量表、各項特定病症及病情
    附表，並非中國醫藥學院附設醫院所開立，亦有該院九十二
    年七月八日院業字第九八０七二三八九號函、九十三年二月
    五日院業字第九三０二０四二一號函各一紙在卷可憑（見偵
    字第一０六五三號影卷第二一七、二一八頁）。另上開文件
    所蓋如附表之「財團法人私立中國醫藥學院附設醫院診斷證
    明章」、「林正介診斷書用章」、「醫師賴世偉3068」之印
    章、印文，均係丁○○安排由戊○○偽刻、偽造，用以製作
    不實之診斷證明書等文件，交予勢均利得公司向勞委會提出
    外籍監護工申請，戊○○、丁○○因共同偽造上開診斷證明
    書、巴氏量表，戊○○經臺灣基隆地方法院判處有期徒刑一
    年八月，丁○○經臺灣彰化地方法院判處有期徒刑五月，緩
    刑三年，均確定在案等情，業經證人丁○○證述明確（見偵
    字第一０六五三號影卷第九頁反面，偵字第二九四六號影卷
    (一)第四七頁，影卷(二)第二五一頁，原審訴字卷第一四二、一
    四三頁），並有臺灣基隆地方法院九十五年度訴字第二一七
    號宣示判決筆錄、臺灣彰化地方法院九十三年度易字第七號
    判決各一份在卷可參（見偵字第二九四六號卷影(二)第一三０
    至一八六頁，卷(一)第五０至五八頁），被告並供稱對於上開
    診斷證明書等文件係屬偽造無意見等語（見原審訴字卷第一
    九頁），是上開診斷證明書、巴氏量表、各項病症及病情附
    表，均為丁○○、戊○○共同偽造之事實，應堪認定。
  (二)再證人丙○○證稱：伊於九十一年一、二月間委託勢均利得
    公司代為申請聘僱外籍監護工，第一次係被告與該公司一位
    男性經理到伊住處拜訪，其後均由被告接洽；被告並未告知
    受監護人須至醫院看診，及必須取得醫師開立之診斷書及巴
    氏量表，被告有詢問許彩霞之病情，伊告知許彩霞在臺北淡
    水馬偕醫院就醫，許彩霞未曾到中國醫藥學院附設醫院看診
    ，被告及該男性經理並未要求伊帶許彩霞前往中國醫藥學院
    附設醫院就醫；被告未向伊索取許彩霞之診斷證明書、巴氏
    量表，僅向伊收取許彩霞之健保卡、身分證影本、印章、戶
    口名簿影本等資料，伊未看過中國醫藥學院附設醫院出具之
    許彩霞診斷證明書及巴氏量表，伊付錢給勢均利得公司，全
    部過程均委由該公司處理，勢均利得公司要負責為伊申請到
    外籍監護工等語（見偵字第一０六五三號影卷第一二０頁反
    面至一二一頁，原審訴字卷第一一九至一二一、一二六頁）
    。又證人乙○○證稱：伊由其弟媳介紹，經由勢均利得公司
    業務員即被告辦理外籍監護工申請事宜，在伊母親林來春住
    處與被告見過兩次面，被告未向伊提及需要取得醫院醫師開
    具之「雇主申請聘僱家庭外籍監護工專用診斷證明書」及「
    巴氏量表」等證明文件，伊有提供身分證、戶口名簿影本，
    未看過卷附中國醫藥學院附設醫院出具之林來春診斷證明書
    、巴氏量表等語（見偵字第一０六五三號影卷第一一三至一
    一五頁，原審訴字卷第一三０、一三一頁）。是依證人丙○○、乙○○所述，被告與伊等接洽、收取申請外籍監護工所
    需文件時，並未向伊等告知申請聘僱家庭外籍監護工，應備
    妥「雇主申請聘僱家庭外籍監護工專用診斷證明書」及「巴
    氏量表」等文件，亦未要求伊等配合帶受監護人許彩霞、林
    來春至醫院就診取得上開診斷證明書等文件。然依「雇主申
    請家庭外籍監護工之資格條件暨其他相關規定事項」第三點
    第(二)項規定：「受監護人須經合格醫院醫師開具診斷證明書
    （含附表），簽註有罹患『特定病症』項目之一者，始具申
    請家庭外籍監護工之條件」，有勞委會九十年七月二十七日
    臺九０勞外字第０二二三二三０號函一份在卷可稽（見偵字
    第四六三四號影卷第四五至四七頁）。另證人丁○○證稱：
    公司對新進員工有業務訓練，會說明申辦外籍勞工之程序，
    應該準備身分證、戶口名簿、請雇主出示申請外勞診斷書、
    雇主委任契約書，診斷書由雇主提供，若雇主未出示診斷書
    ，要幫雇主帶病患去醫院取得診斷書，此部分業務由戊○○
    執行等語（見偵字第二九四六影卷(一)第四七頁，卷(二)第二五
    ０頁）；而被告復供承：受監護人必須達到不能自理生活，
    才能申請外籍監護工，申請時需提出受監護人身分證影本、
    戶口名簿及醫生開立之「雇主申請聘僱家庭外籍監護工專用
    診斷證明書」、「巴氏量表」，由客戶提供上開診斷證明書
    及巴氏量表，並填具「雇主聘僱外籍勞工申請表」，勢均利
    得公司會準備該申請表給客戶，根據診斷證明書登載病人之
    病情、巴氏量表總分零至三十分內及醫師簽章符合勞委會申
    請規定，才向勞委會申請，作業流程係由伊受理客戶之委託
    ，伊請客戶提供受監護人身分證影本、戶口名簿、醫生開立
    之上開診斷證明書、巴氏量表等文件，再由勢均利得公司代
    為向勞委會提出申請，伊知道申請外籍監護工需提出巴氏量
    表及診斷證明書等語（見偵字第一０六五三號影卷第一一—
    一頁，原審審訴卷第一五頁，原審訴字卷第一二頁）。依上
    ，足證被告對於申請聘傷家庭外籍監護工，應由雇主提供受
    監護人經合格醫院醫師診斷出具之專用診斷證明書、巴氏量
    表、各項特定病症及病情附表之規定，實屬明知，其於接受
    雇主丙○○、乙○○之委託時，竟未要求伊等提供上開診斷
    證明書、巴氏量表、各項特定病症及病情附表，亦未要求丙○○、乙○○陪同受監護人許彩霞、林來春前往醫院就診取
    得上開診斷證明書等文件，在該等必備文件闕如、不符規定
    之情況下，被告仍受理丙○○、乙○○之委託，僅向伊等收
    取身分證、戶口名簿、健保卡影本，可徵被告自始即存有偽
    造上開診斷證明書、巴氏量表、各項特定病症及病情附表等
    文件之犯意。
  (三)又證人丙○○證稱：當時被告及同來之男子有索取許彩霞之
    健保卡，表示診斷證明書的事交給他們處理等語（見原審訴
    字卷第一一九、一二一頁）；證人乙○○證稱：伊母親林來
    春申請外勞支付一萬五千元仲介費，就是委託被告辦到好等
    語（見原審訴字卷第一三六頁）。證人丁○○證稱：伊與被
    告到丙○○住處時，承諾由公司代為辦理診斷證明書，當時
    被告也在場，伊會向客戶索取健保卡，是因為受監護人資格
    不符，在偽造診斷證明書前，必須向醫院掛號，但實際上未
    去就診。…乙○○申請外勞案件是公司向伊反應，乙○○在
    診斷證明書方面有問題，就由伊來處理，林來春、許彩霞之
    病情，並未達雇主申請聘僱家庭外籍監護工之標準，伊收到
    被告寄來之文件，並未做評估，直接進行偽造，許彩霞、林
    來春之診斷證明書、巴氏量表等文件都是伊偽造好，再交回
    公司給被告等語（見偵字第一０六五三號影卷第九頁反面，
    原審訴字卷第一四０至一四三、一五一頁）。被告復供稱：
    丙○○、乙○○委託伊申請外籍監護工，未檢附許彩霞、林
    來春之診斷證明書、巴氏量表，明顯不符規定，丁○○稱不
    符規定的部分交由他處理，丁○○告知可以取得醫院之診斷
    證明書及巴氏量表。…乙○○打電話到公司來，稱他的文件
    沒辦法通過，要委託伊來做，伊就請乙○○提供身分證、戶
    口名簿、診斷書、巴氏量表，但乙○○僅提供身分證、戶口
    名簿，中部分公司經理丁○○說他可以處理，伊就將文件交
    給丁○○，文件回來後，伊幫乙○○申請外勞等語（見偵字
    第一０六五三號影卷第一二—一、一三頁，偵字第二九四六
    號卷(二)第二五一頁）。據上，證人丙○○與丁○○就被告知
    悉丙○○未提供受監護人許彩霞診斷證明書等文件，由丁○○允諾包辦，被告及丁○○並向丙○○索取許彩霞之健保卡
    ，俾向醫院掛號以偽造診斷證明書、證人乙○○與丁○○就
    受監護人林來春之病情未達申請外籍監護工程度，資格不符
    ，乃由被告應允取得診斷證明書，承諾申請到外籍監護工等
    情，伊等所述相互一致，且與被告之供述相符，足證被告明
    知許彩霞、林來春之病情不符申請聘僱外籍監護工資格，仍
    與丁○○謀議，由丁○○偽造上開診斷證明書、巴氏量表、
    各項特定病症及病情附表，再由被告向勞委會提出申請而行
    使之。被告雖辯稱：伊擔任會計，並非承辦外籍監護工申請
    之業務員，對於診斷證明書、巴氏量表之內容不瞭解，對於
    許彩霞、林來春之診斷證明書等文件係屬偽造，實不知情云
    云。惟被告對於申請外籍監護工之程序、所需文件、勢均利
    得公司向勞委會提出申請前之審核項目，知之甚詳，業如前
    述；證人丁○○亦證稱偽造完成之診斷證明書等文件，係交
    給被告（見原審訴字卷第一四二頁），足徵該等不實文件在
    向勞委會提出申請前，係由被告收受，被告對於該等文件內
    容自非毫無所知；證人丁○○復證稱：丙○○、乙○○申請
    案由被告負責接洽，被告是丙○○、乙○○申請案之業務員
    ，被告與客戶連繫需準備之資料文件，伊除了第一次到丙○○住處拜訪之外，其餘事項均由被告處理，包括申請完成後
    送外籍監護工到丙○○住處，伊並未告訴被告伊要對乙○○
    之申請案進行評估；北部公司接的案件，若公司認為客戶資
    格有問題，就會送給伊，有問題的案件都交給伊等語（見原
    審訴字卷第一四八、一五四、一五五頁），而丙○○、乙○○申請成功之外籍監護工確係由被告負責送到伊等家中，亦
    經證人丙○○、乙○○證述在卷（見原審訴字卷第一二二、
    一三一頁），足見被告係丙○○、乙○○申請案之主要連繫
    、收取文件資料之人，被告對於受監護人許彩霞、林來春均
    居住於臺北市，其中許彩霞平日係在淡水馬偕醫院就醫，許
    彩霞、林來春二人殊無可能捨近求遠，前往位於臺中市之中
    國醫藥學院附設醫院就診取得診斷證明書等文件等情，應屬
    明知，然被告收到丁○○交付由中國醫藥學院附設醫院出具
    之診斷證明書等文件時，仍將之交給勢均利得公司不知情之
    行政人員詹杏如填寫申請書，向勞委會提出申請，適足證被
    告明知該等文件係屬偽造。
  (四)另勢均利得公司受理客戶委託申請外籍監護工案件，所收取
    之仲介費用因客戶能否備妥診斷證明書、巴氏量表而有所差
    異，自行備妥診斷證明書等文件、符合申請資格之客戶，仲
    介費用為五千元至一萬元，未能備妥診斷證明書等文件、不
    符合申請資格之客戶，仲介費用為一萬五千元至二萬元，業
    務員向客戶收取之仲介費用，雖然不用全部繳回公司，但公
    司都清楚每個申請案收取之仲介費金額，業據證人丁○○證
    述在卷（見原審訴字卷第一五０、一五一頁）。被告身為勢
    均利得公司會計，不可能對於上開收費標準毫無所知；而丙○○、乙○○申請案件之費用約為一萬元至一萬五千元，均
    係被告收取，有證人丙○○、乙○○證述可稽（見偵字第一
    ０六五三號影卷第一二一頁反面，原審訴字卷第一二一、一
    三一頁），被告係負責丙○○、乙○○申請案之業務員，又
    實際收取該等費用，實不可能不知受監護人許彩霞、林來春
    不符合申請外籍監護工資格，無法取得診斷證明書等文件，
    被告亦從未連繫丙○○、乙○○攜同許彩霞、林來春前往中
    國醫藥學院附設醫院就診，卻將伊等之健保卡、身分證影本
    等資料交給不具醫師資格之丁○○處理，適足證明被告為貪
    圖業績，與丁○○共謀，由丁○○將許彩霞、林來春之健保
    卡、身分證影本，交由勢均利得彰化分公司人員戊○○偽造
    診斷證明書、巴氏量表、各項特定病症及病情附表，交予被
    告持向勞委會行使提出申請。至證人丁○○雖證稱：伊未告
    知被告偽造上開診斷證明書之事，未教過被告判斷診斷證明
    書、巴氏量表之真偽，代辦一份診斷證明書之收費為五千元
    至八千元，毋須繳回公司，公司之收費不會因為代辦診斷證
    明書而有差異云云。惟被告對於勢均利得公司如何承接客戶
    委託申請案件、如何審查醫生開立之「雇主申請聘僱家庭外
    籍監護工專用診斷證明書」、「巴氏量表」之供述明確，業
    如前述，足徵被告對診斷證明書、巴氏量表等文件內容知之
    甚詳，證人丁○○證稱被告不知如何判斷診斷證明書、巴氏
    量表之真假，顯然不實。再者，證人丁○○尚證稱：從不同
    的簽約金及代辦診斷證明書費用之不同收費標準，業務員可
    以從收費金額知道是否有偽造等語（見原審訴字卷第一五八
    頁），被告為丙○○、乙○○申請案之業務員，且實際收取
    費用，明知收取之費用金額包括偽造診斷證明書等文件，業
    如前述，是證人丁○○證稱被告不知許彩霞、林來春之診斷
    證明書、巴氏量表、各項特定病症及病情附表為偽造云云，
    顯係迴護被告之詞，殊不足採。
  (五)被告之辯護人雖辯稱被告僅係依丁○○指示向客戶收取文件
    ，與丁○○無何偽造文書之犯意聯絡云云。惟被告之夫林俊
    宏（原審誤植為林俊雄）為勢均利得公司負責人，被告為該
    公司股東，九十一、九十二年度均於勢均利得公司領取薪資
    及股利，有臺北市政府九十八年四月二十二日府產業商字第
    ０九八八三八六０九００號函附勢均利得公司登記案卷、財
    政部臺北市國稅局九十八年四月六日財北國稅資字第０九八
    ０二一八八三一號函附被告九十至九十二年度各類所得資料
    清單、稅務電子閘門財產所得調件明細表各一份在卷可參（
    見原審訴字卷第九六至一一二、四０至四三、五六、五九、
    六二頁），而丁○○於八十九年七月三日經勢均利得公司全
    體股東委任為彰化分公司經理人，嗣於九十二年四月一日勢
    均利得公司全體股東同意撤銷彰化分公司，有股東同意書二
    紙在卷可按（見原審訴字卷第一００、一０七頁），足徵丁○○係經被告及其他勢均利得公司股東之同意而委任為彰化
    分公司經理人，勢均利得臺北總公司之業務，並非丁○○之
    職務範疇；被告亦自承：勢均利得臺北公司與南部公司各作
    各的帳，各管各的客戶（見原審訴字卷第一五頁），而丙○○、乙○○均屬北部客戶，並非丁○○依其彰化分公司經理
    人職務所經管，衡情實無由丁○○「指示」被告之理；況丁○○與被告一同前往拜訪客戶丙○○，其可自行向客戶收取
    文件，何須假手被告收取文件？又客戶乙○○則係打電話詢
    問被告，被告收取文件後，寄到南部給丁○○，夥同戊○○
    偽造診斷證明書等文件，足見被告、丁○○、戊○○為勢均
    利得公司之客戶「代辦診斷證明書」之共犯模式，係由被告
    分擔與客戶連繫、收取文件、送外籍監護工到雇主住處之工
    作，丁○○、戊○○分擔偽造診斷證明書、巴氏量表等文件
    之工作，此自丁○○證稱：除被告外，勢均利得公司尚有其
    他業務員請伊協助提供不實之「雇主申請聘僱家庭外籍監護
    工專用診斷證明書」及「巴氏量表」等語甚明（見偵字第一
    ０六五三號影卷第九頁反面），是辯護人辯稱被告與丁○○
    間無犯意聯絡云云，自無足取。又被告雖辯稱其不認識戊○○云云，惟按共同正犯之意思聯絡，原不以數人間直接發生
    者為限，即有間接之聯絡，亦包括在內（最高法院七十七年
    度臺上字第二一三五號判例參照），縱被告辯稱其不認識戊○○屬實，然本件係丁○○分別與被告、戊○○共謀偽造許
    彩霞、林來春之診斷證明書等文件，揆諸上開判例見解，無
    礙於被告成立本件共同正犯，被告以不認識戊○○為由卸責
    ，殊無足採。
  (六)被告之辯護人又以勢均利得公司負責人林俊宏、其他業務員
    所涉偽造診斷證明書、巴氏量表案件，分別經檢察官不起訴
    處分，可證偽造診斷證明書係丁○○與戊○○二人所為，與
    被告無涉云云。然勢均利得公司負責人林俊宏、業務員陳郁
    祺（原名陳惠婷）涉嫌偽造文書案件，雖經臺灣士林地方法
    院檢察署檢察官以九十三年度偵字第二二三五號、臺灣基隆
    地方法院檢察署檢察官以九十五年度偵字第二九四六號、第
    四四一三號、九十六年度偵字第四六三四號為不起訴處分在
    案，有卷附各該不起訴處分書可稽（見原審審訴卷第二三至
    三五頁，偵字第二九四六號卷(二)第三二二、三二三頁），惟
    該等案件並非本件丙○○、乙○○申請外籍監護工之案件，
    勢均利得公司負責人林俊宏並未實際經辦客戶之委託申請案
    ，有不起訴處分書之記載可稽（見原審審訴卷第三三頁），
    而業務員陳郁祺對於申請外籍監護工需檢附診斷證明書、巴
    氏量表等文件並不知情，有陳郁祺之供述可稽（見偵字第二
    九四六號影卷(一)第四二頁），足見林俊雄、陳郁祺涉案情節
    與被告完全不同，無從以伊等經檢察官不起訴處分，逕認被
    告與本件犯行無涉，辯護人以此置辯，要屬無據。
  (七)綜上，被告及其辯護人所辯，均無足採。又被告請求傳訊證
    人林俊宏並聲請調閱勢均利得公司九十一年一月一日至九十
    二年十二月三十一日所有金融機構帳戶之支付明細，待證事
    項為被告並未領取勢均利得公司股利云云（見本院卷第四０
    、四一頁）。經核林俊宏常年出國，業據被告供承在卷（見
    原審訴字卷第一一頁），林俊宏對於本件客戶丙○○、乙○○申請案件，應不知情；且丙○○、乙○○係被告負責接洽
    連繫，被告與丁○○共謀偽造診斷證明書等文件，徵諸上開
    事證甚明，本院認並無傳訊證人林俊宏或調閱勢均利得公司
    金融機構帳戶支付明細之必要，附此敘明。本件事證明確，
    被告犯行堪以認定，自應依法論科。
二、被告行為後，刑法部分修正條文於九十五年七月一日起生效
    施行（下稱現行刑法）；復參酌最高法院九十五年五月二十
    三日第八次刑事庭會議決議意旨，現行刑法第二條第一項之
    規定，係規範行為後法律變更所生新舊法律比較適用之準據
    法，於現行刑法施行後，應適用現行刑法第二條第一項之規
    定，為「從舊從輕」之比較。茲就本案新、舊法比較適用之
    結果分敘如下：
  (一)刑法第二十八條原規定「二人以上共同實施犯罪之行為者，
    皆為正犯」，經修正為「二人以上共同實行犯罪之行為者，
    皆為正犯」，亦即新法共同正犯之範圍已有限縮，排除陰謀
    犯、預備犯之共同正犯。而本件被告所謂實行犯行，不論依
    修正前刑法第二十八條規定或修正後刑法第二十八條之規定
    ，均為共同正犯，自應適用裁判時法律即修正後之刑法第二
    十八條規定。
  (二)刑法第五十六條連續犯之規定業經刪除，則被告之數犯罪行
    為，應予分論併罰。此刪除雖非犯罪構成要件之變更，但顯
    已影響行為人刑罰之法律效果，自屬法律有變更，依新法第
    二條第一項規定，比較新、舊法結果，仍應適用較有利於被
    告之行為時法律即舊法論以連續犯。
  (三)被告行為時之刑法第四十一條第一項前段規定：「犯最重本
    刑為五年以下有期徒刑以下之刑之罪，而受六個月以下有期
    徒刑或拘役之宣告，因身體、教育、職業、家庭之關係或其
    他正當事由，執行顯有困難者，得以一元以上三元以下折算
    一日，易科罰金。」依斯時有效施行之罰金罰鍰提高標準條
    例第二條前段規定（業於九十五年五月十七日經總統以華總
    一義字第０九五０００六九七九一號令修正公布刪除，並自
    九十五年七月一日起生效），依刑法第四十一條易科罰金者
    ，就其原定數額提高為一百倍折算一日，則被告行為時之刑
    法及罰金罰鍰提高標準條例關於易科罰金折算標準之規定，
    係以銀元三百元折算一日，經折算為新臺幣後，應以新臺幣
    九百元折算一日。而現行刑法第四十一條第一項前段規定：
    「犯最重本刑為五年以下有期徒刑以下之刑之罪，而受六個
    月以下有期徒刑或拘役之宣告者，得以新臺幣一千元、二千
    元或三千元折算一日，易科罰金。」比較修正前、後關於易
    科罰金折算標準之規定，以修正前刑法第四十一條第一項前
    段及修正前罰金罰鍰提高標準條例第二條前段規定，較有利
    於被告。
三、核被告所為，係犯刑法第二百十六條、第二百十條之行使偽
    造私文書罪。被告偽造「財團法人私立中國醫藥學院附設醫
    院診斷證明章」、「林正介診斷書用章」、 「 醫師賴正偉
    3068 」等印章、 印文行為，雖未經檢察官起訴，惟與已起
    訴之偽造私文書罪具實質上一罪關係，為起訴效力所及。被
    告偽造上開印章，蓋用於「雇主申請聘僱家庭外籍監護工專
    用診斷書」、「巴氏量表」、「各項特定病症及病情附表」
    而偽造印文之行為，為偽造上開私文書之階段行為，其偽造
    私文書後，進而持以行使，偽造之低度行為應為行使之高度
    行為所吸收，均不另論罪。被告等利用不知情之刻印店人員
    偽造上開印章、不知情之行政人員詹杏如持上開偽造文件向
    勞委會提出申請而行使，均為間接正犯。被告與丁○○、戊○○就上開犯行，有犯意聯絡及行為分擔，均為共同正犯。
    被告先後二次行使偽造私文書之行為，時間緊接，觸犯構成
    要件相同之罪名，顯係基於概括犯意反覆為之，為連續犯，
    應依修正前刑法第五十六條之規定以一罪論，並加重其刑。
四、原審據以論科，固非無見。惟(一)原判決於事實中未記載被告
    利用不知情之刻印人員偽刻如附表一所示之印章，而於理由
    中則論及被告利用不知情之刻印人員偽刻如附表一所示之印
    章，自屬無據；(二)如附表一所示偽刻之印章，依刑法第二百
    十九條規定，不問屬於犯人與否，沒收之，係採義務沒收主
    義；而沒收物之執行完畢與沒收物之不存在，並非一事，因
    犯罪依法必須沒收之物，雖已於共犯中之一人確定判決諭知
    沒收，並已執行完畢，對於其他共犯之判決，仍應宣告沒收
    （最高法院九十五年台上字第五二七一號判決參照）；是如
    附表一編號1、2所示偽刻之印章，雖業經臺灣基隆地方法院
    九十五年度訴字第二一七號案件之宣示判決筆錄諭知沒收，
    然如上所述，於本案仍應為沒收之諭知，故原審就此不為沒
    收之諭知，亦有未洽。被告上訴否認犯行，雖無理由，惟原
    判決既有上揭可議之處，自無可維持，應由本院撤銷改判。
    爰審酌被告為圖業績，便利客戶申請外籍監護工，不思所為
    損及我國勞工於境內勞動就業之權益，且其行使偽造之診斷
    證明書及巴氏量表，損及被偽造名義人中國醫藥學院附設醫
    院及相關醫療人員之聲譽、該醫院對病患就醫紀錄管理、勞
    委會審核家庭外籍監護工申請案之正確性，所生危害非輕，
    犯後又矢口否認犯行，並無悔意，暨其犯罪分擔之情節輕重
    、共犯丁○○、戊○○經法院判處之刑度、被告犯罪之動機
    、目的、品行、生活狀況、智識程度等一切情狀，量處如主
    文第二項所示之刑，並諭知易科罰金之折算標準。又本件被
    告犯罪時間於九十六年四月二十四日之前，符合中華民國九
    十六年罪犯減刑條例所定之減刑條件，爰依該條例第二條第
    一項第三款規定減其宣告刑二分之一如主文第二項所示，並
    諭知易科罰金之折算標準。偽造如附表一所示之印章、如附
    表二所示之印文，均應依刑法第二百十九條條規定宣告沒收
    。至偽造受監護人許彩霞、林來春之「雇主申請聘僱家庭外
    籍監護工專用診斷證明書」、「巴氏量表」、「各項特定病
    症及病情附表」，雖均係被告與共犯丁○○、戊○○為本件
    犯行所用之物，惟上開文書已於申請時送交勞委會留存，非
    屬被告及其共犯所有，亦非違禁物，無庸諭知沒收，併予敘
    明。
據上論斷，依刑事訴訟法第三百六十九條第一項前段、第三百六
十四條、第二百九十九條第一項前段，刑法第二條一項前段、第
二十八條、第五十六條（修正前）、第二百十六條、第二百十條
，第四十一條第一項前段（修正前）、第二百十九條，廢止前罰
金罰鍰提高標準條例第二條，現行法規所定貨幣單位折算新臺幣
條例第二條，中華民國九十六年罪犯減刑條例第二條第一項第三
款、第七條，判決如主文。
本案經檢察官許仲瑩到庭執行職務。
中    華    民    國    98    年    10    月    13    日
                  刑事第十七庭  審判長法  官 趙功恆
                                      法  官 陳世宗
                                      法  官 陳憲裕
以上正本證明與原本無異。
如不服本判決，應於收受送達後10日內向本院提出上訴書狀，其
未敘述上訴之理由者並得於提起上訴後10日內向本院補提理由書
（均須按他造當事人之人數附繕本）「切勿逕送上級法院」。
                                      書記官 張玉如
中    華    民    國    98    年    10    月    14    日
附錄：本案論罪科刑法條全文
刑法第二百十六條：
（行使偽造變造或登載不實之文書罪）
行使第 210 條至第 215 條之文書者，依偽造、變造文書或登載
不實事項或使登載不實事項之規定處斷。
刑法第二百十條：
（偽造變造私文書罪）
偽造、變造私文書，足以生損害於公眾或他人者，處 5 年以下
有期徒刑。
附表一：
┌──┬─────────────┐
│編號│ 沒收之印章               │
├──┼─────────────┤
│ 1  │「林正介診斷書用章」印章一│
│    │枚                        │
├──┼─────────────┤
│ 2  │「醫師賴正偉3068」印章一枚│
├──┼─────────────┤
│    │「財團法人私立中國醫藥學院│
│ 3  │附設醫院診斷證明章」印章一│
│    │枚                        │
└──┴─────────────┘
附表二：
┌───┬────┬────────┬────────────┬────┐
│雇主  │受監護人│  文件名稱      │應沒收之物（偽造之印文及│卷證頁次│
│      │        │                │數量）                  │        │
├───┼────┼────────┼────────────┼────┤
│丙○○│許彩霞  │偽造之財團法人私│「財團法人私立中國醫藥學│原審訴字│
│      │        │立中國醫藥學院附│院附設醫院診斷證明章」印│卷第36頁│
│      │        │設醫院出具之「雇│文一枚、「林正介診斷書用│正面    │
│      │        │主申請聘僱家庭外│章」印文一枚、「醫師賴正│        │
│      │        │籍監護工專用診斷│偉3068」印文四枚        │        │
│      │        │證明書」        │                        │        │
│      │        ├────────┼────────────┼────┤
│      │        │偽造之財團法人私│「財團法人私立中國醫藥學│原審訴字│
│      │        │立中國醫藥學院附│院附設醫院診斷證明章」印│卷第36頁│
│      │        │設醫院出具之「巴│文一枚、「醫師賴正偉3068│反面、第│
│      │        │氏量表」、「各項│」印文十三枚            │37 頁   │
│      │        │特定病症及病情附│                        │        │
│      │        │表」            │                        │        │
├───┼────┼────────┼────────────┼────┤
│乙○○│林來春  │偽造之財團法人私│「財團法人私立中國醫藥學│原審訴字│
│      │        │立中國醫藥學院附│院附設醫院診斷證明章」印│卷第32頁│
│      │        │設醫院出具之「雇│文一枚、「林正介診斷書用│反面    │
│      │        │主申請聘僱家庭外│章」印文一枚、「醫師賴正│        │
│      │        │籍監護工專用診斷│偉3068」印文五枚        │        │
│      │        │證明書」        │                        │        │
│      │        ├────────┼────────────┼────┤
│      │        │偽造之財團法人私│「財團法人私立中國醫藥學│原本訴字│
│      │        │立中國醫藥學院附│院附設醫院診斷證明章」印│卷第33、│
│      │        │設醫院出具之「巴│文一枚、「醫師賴正偉3068│34 頁   │
│      │        │氏量表」、「各項│」印文十三枚            │        │
│      │        │特定病症及病情附│                        │        │
│      │        │表」            │                        │        │
└───┴────┴────────┴────────────┴────┘


司法院資訊處製作；財團法人民間司法改革基金會備份。
